臺灣臺中地方法院民事判決　94年度再易字第12號
再　審原告　丙○○
訴訟代理人　甲○○
再　審被告　乙○○
上列當事人間請求清償借款事件，再審原告對於中華民國94年2
月4日本院第二審確定判決（93年度簡上字第316號），提起再
審之訴，經於中華民國94年8月26日言詞辯論終結，判決如下：
    主　　文
再審之訴駁回。
再審訴訟費用由再審原告負擔。
    事實及理由
甲、程序方面：
壹、再審之訴，應於30日之不變期間內提起；前項期間，自判決
    確定時起算，判決於送達前確定者，自送達時起算，民事訴
    訟法第500條第1項、第2項前段分別定有明文。再審之訴提
    起後，雖非不得補提追加其他再審事由，然若追加之原因事
    實可據以獨立提起另一再審之訴時，自仍須受30日不變期間
    之限制（最高法院71年度台聲字第92號裁定、72年台聲字第
    392號判例、73年度台再字13號、80年度台抗字第266號裁定
    意旨參照）。
貳、依本院調取之兩造間本院93年度簡上字第316號請求清償借
    款事件（下稱系爭事件）卷宗所示，系爭事件承辦法官係於
    94年2月4日判決命再審原告償還再審被告新台幣（下同）14
    萬5000元及自88年5月26日起至清償日止，按年息5%計算之
    利息，因系爭事件之訴訟標的金額為14萬5000元，依民事訴
    訟法第436條之2規定，乃不得上訴第三審之簡易訴訟程序事
    件，應於原第二審宣示判決之日確定（下稱原確定判決），
    惟因再審原告係於94年2月15日收受判決書之送達，有送達
    證書附於系爭事件卷宗可查，是再審原告於94年3月14日以
    後述乙、壹所載再審理由提起本件再審之訴（見本院收發室
    收狀章），在程序上尚無不合。至於再審原告於本院94年8
    月26日行言詞辯論時，提出言詞辯論要旨狀，追加補提出：
    原確定判決未斟酌證人黃國樹簽發面額合計20萬元之二紙支
    票，有民事訴訟法第496條第1項第13款之再審事由；黃國樹
    親自簽發20萬元支票予再審被告，事後親自償還5萬5000 元
    收回其中一紙支票，完全合乎慣常之民間借貸關係，不應將
    再審原告一併列入債之當事人，原確定判決明知該項事實，
    仍採為判決理由相互矛盾之依據，有民事訴訟法第496條第1
    項第2款之再審事由云云等得獨立提起另一再審之訴之原因
    事實，則顯逾三十日之不變期間，該部分再審事由自非合法
    。
乙、實體方面：
壹、再審意旨略以：兩造間之系爭事件業經判決確定，惟原確定
    判決以：「證人林祥毅為執法警員，與兩造均無特殊情誼或
    利害關係，其所為證言衡情應無偏袒任何一方之理，自堪信
    為真實」之證詞，認為兩造間確有消費借貸之合意，顯有違
    經驗法則與論理法則；另消費借貸為要物契約，不能於催討
    或訴訟中委諸證人出面陳述或作證即推定債務存在，而再審
    被告對於再審原告如何向其借貸之證據、其方式及時地等，
    均未提出任何具體證據以證明借貸法律關係之存在，依最高
    法院43年台上字第377號判例揭示之舉證責任分配原則，再
    審原告僅為否認即足，無須更為事實之主張，原確定判決不
    詳查兩造之借貸關係究竟為何，竟在毫無任何憑證下，以證
    人黃國樹前後互歧之證言及證人林祥毅傳述不具確定真實性
    之證詞，作為判決之惟二基礎，有違最高法院上開判例揭示
    之舉證責任分配原則，且有消極不適用法規（含有效判例）
    之嫌；又再審被告僅持有一張10萬元之支票，竟以之向再審
    原告請求14萬5000元，依其主張之事實顯無理由，原確定判
    決竟判命如數給付，顯有判決理由與主文矛盾之情形；又依
    再審起訴狀後附之互助會簿二件、支票十三件，為未經斟酌
    之證物，且經法院斟酌可受較利益之裁判。因認原確定判決
    有民事訴訟法第496條第1項第1、2、13款等再審原因，爰依
    上開規定提起本件再審之訴云云。並聲明：原確定判決廢棄
    ；駁回再審被告之訴。
貳、再審被告則以：依證人林祥毅、黃國樹之證詞及再審原告所
    持有之10萬元支票，再審原告向再審被告借款20萬，尚有14
    萬5000元未清償之事實至為明確，再審原告實無任何狡辯之
    理由等語資為抗辯。並聲明：如主文所示。
參、綜觀再審原告提出及附於本院調取之系爭事件卷宗內之原確
    定判決等相關事證，並無再審原告主張之再審原因，再審原
    告提起本件再審之訴，並無再審理由，應以判決駁回之，理
    由如下：
一、證人就其與證言之利害關係，乃法院取捨證言所應斟酌之因
    素之一，原確定判決參酌證人之身分關係，作為採信其證詞
    之理由，並無違反經驗法則與論理法則可言。
（一）法院為判決時，應斟酌全辯論意旨及調查證據之結果，依
      自由心證判斷事實之真偽，但法院依自由心證判斷事實之
      真偽，不得違背論理及經驗法則，固為民訴訟法第222條
      第1項、第3項所明定，惟所謂論理法則，係指依立法意旨
      或法規之社會機能就法律事實所為價值判斷之法則而言，
      所謂經驗法則，係指由社會生活累積的經驗歸納所得之法
      則而言，凡日常生活所得之通常經驗及基於專門知識所得
      之特別經驗均屬之（最高法院91年度台上字第741號判決
      參照）。
（二）證言之證據力，固依法院自由心證認定之，惟法院取捨證
      言，應就證人之觀察力、記憶力、陳述力及其與證言之利
      害關係而斟酌之（最高法院86年度台上字第2975號判決意
      旨參照）。是以證人就其與證言之利害關係，既係法院取
      捨證言所應斟酌之因素之一，則原確定判決參酌證人林祥
      毅為執法警員，與兩造均無特殊情誼或利害關係，作為採
      信其證詞之理由，此自法律事實所為價值判斷之法則及日
      常生活所得之通常經驗觀之，顯無不合之處，亦無違反經
      驗法則與論理法則可言。
二、人證、物證之證據力在本質上並無高低之別，原確定判決採
    納證人之證詞，作為認定兩造間有消費借貸契約存在之基礎
    ，與舉證責任分配原則無違，亦無適用法規顯有錯誤之處。
（一）民事訴訟法第496條第1項第1款所謂適用法規顯有錯誤，
      係指確定判決所適用之法規，顯然不合於法律規定，或與
      司法院現尚有效及大法官會議之解釋，或現尚有效之判例
      顯有違反，或消極的不適用法規，顯然影響裁判者而言，
      並不包括判決理由矛盾、理由不備、取捨證據失當、認定
      事實錯誤及在學說上諸說併存尚無法規判解可據致發生法
      律上見解歧異等情形在內 (最高法院57年台上字第1091號
      判例、90年度台再字第27號、92年度台上字第320號判決
      參照)。
（二）證據之憑信力，應由審理事實上之法院以自由心證認定之
      ，故審理事實之法院以自由心證定人證之憑信力強於書證
      時，則其捨書證而採人證，以判斷事實上主張之真偽，實
      為其應有之職權，不得謂為違法（最高法院18年上字第
      1397號判例）。換言之，認定待證事實所憑之證據兼賅人
      證、物證二種，不以物證為限，二者之證據力在本質上亦
      無高低之別。執此，原確定判決採納證人黃國樹、林祥毅
      之證詞，作為認定兩造間有消費借貸契約存在之基礎，自
      與最高法院43年台上字第377號判例揭示之舉證責任分配
      原則無違，亦無適用法規顯有錯誤之處。至於證人黃國樹
      、林祥毅之證詞是否可採、有無瑕疵之處僅屬原確定判決
      認定事實有無錯誤之範疇，亦非適用法規顯有錯誤之再審
      事由問題。
三、原確定判決理由既認為再審原告之上訴無理由，於主文諭示
    駁回再審原告此部分之上訴，自無判決理由與主文顯有矛盾
    之情形。
（一）民事訴訟法第496條第1項第2款所謂：判決理由與主文顯
      有矛盾，係指判決依據當事人主張之事實，認定其請求或
      對造抗辯為有理由或無理由，而於主文為相反之諭示，且
      其矛盾為顯然者而言（最高法院80年台再字第130號判例
      ）。
（二）依附於系爭事件卷宗內之原確定判決所示，原確定判決於
      判決理由項下，既認定兩造間確有消費借貸關係存在，再
      審原告尚積欠再審被告14萬5000元未清償，因認再審原告
      對之上訴，為無理由，而於主文諭示駁回再審原告此部分
      之上訴，揆諸上開判例意旨，並無判決理由與主文顯有矛
      盾之情形，應屬明確。
四、再審起訴狀後附之互助會簿、支票並非判決確定後始發現或
    不能使用，不得以之作為再審理由。
（一）民事訴訟法第496條第1項第13款所謂當事人發見未經斟酌
      之證物或得使用該證物，係指在前訴訟程序不知有該證物
      ，現始知之，或雖知有此而不能使用，現始得使用者而言
      ，倘當事人早知有此證物得使用而不使用，即無所謂發見
      ，自不得以之為再審理由（最高法院32年上字第1247號判
      例、87年度台上字第1160號判決）。
（二）再審原告於本院受命法官94年5月5日行準備程序時陳稱：
      「（問：再審起訴狀後附之證物如何而來？）會是我招的
      會，支票是跟我借錢時開給我的，支票目前都還在我身上
      ，我沒有轉出去，會款部分他都沒有付，當初是沒有想到
      才沒有拿出這些證據」等語。是依再審原告上開陳述，再
      審起訴狀後附之互助會簿、支票本即為再審原告於系爭事
      件審理中所持有，並非嗣後發現，僅係未想到得為證據始
      未提出，亦非不能使用，自不得以之作為再審理由。
丙、訴訟費用負擔之依據：民事訴訟法第78條。
中　華　民　國　    94      年　　  9　　  月　　9    日
             民事第二庭審判長法官　 許冰芬
                       法　　　官　 陳秋月
                       法　　　官　 劉長宜
右為正本係照原本作成。
不得上訴。
中　華　民　國    　94  　　年　　　9　　　月    9    日
                       法院書記官
